【裁判字號】    90,再易,53
【裁判日期】    920725
【裁判案由】    再審之訴
【裁判全文】
臺灣臺北地方法院民事判決                  九十年度再易字第五三號
    再審  原告  豪華大戲院股份有限公司
    法定代理人  丁○○
    訴訟代理人  徐瑞霞律師
    再審  被告  昭淩營造工程股份有限公司
    法定代理人  甲○○
    訴訟代理人  丙○○
                乙○○
右當事人間請求給付工程款事件，再審原告對中華民國九十年七月五日本院八十九年
度簡上字第三九二號第二審確定判決，提起再審之訴，本院判決如左：
    主  文
本院八十九年度簡上字第三九二號確定判決，關於命再審原告應給付再審被告之金額
，超過新台幣參拾參萬陸仟壹佰元及自民國八十八年十月一日起至清償日止，按年息
百分之五計算之利息部分，暨訴訟費用之裁判均廢棄。
右開廢棄部分，再審被告在第一審之訴及假執行之聲請駁回。
其餘再審原告之訴駁回。
再審訴訟費用，由再審被告負擔百分之一；餘由再審原告負擔。再審前之第一、二審
訴訟費用由再審被告負擔二分之一；餘由再審原告負擔。
    事  實
甲、再審原告：
壹、聲明：
一、本院八十九年度簡上字第三九二號確定判決不利於再審原告部分廢棄。
二、右廢棄部分，駁回再審被告於前揭訴訟程序之上訴。
貳、陳述：
一、再審期間之遵守：再審原告係於民國九十年七月十三日接獲本院八十九年度簡上
    字第三九二號確定判決，迄提起本件再審之訴尚未逾三十日之期間。
二、再審原告依據民事訴訟法第四百九十六條第一款、第二款、第十三款及第四百九
    十七條之再審事由，提起本件再審之訴：
（一）原審確定判決有民事訴訟法第四百九十六條第一款、第二款之再審事由部分：
  １、再審被告在原審之聲明係為「‧‧‧其中三十五萬五千元，自八十八年九月三
      十一日起至清償日止，按週年利率百分之五計算之利息」，原第二審判決於事
      實理由中亦為如此認定，惟該確定判決主文卻為「被上訴人應給付‧‧‧及自
      民國八十八年六月一日起至清償日止，按週年利率百分之五計算之利息」之記
      載，故原審確定判決顯然違背民事訴訟法第二百二十一條「判決除別有規定外
      ，應本於當事人之言詞辯論為之」之規定，具有「適用法規顯然錯誤」及「判
      決理由與主文顯有矛盾」之再審事由。
  ２、證人陳隆生於原第二審調查程序中係以「但後來我有跟蔡先生講灑水系統在台
      北市消防局審圖時‧‧‧」，含糊數語為偏頗再審被告之證詞（參見原第二審
      九十年三月七日準備程序筆錄），再審原告曾於原第二審提出答辯（三）狀反
      駁之，惟原第二審判決卻認定「陳隆生『施作時』有向被上訴人法定代理人提
      及‧‧‧，丁○○亦與陳隆生『去看圖』，確實沒該設備之事實」等語，顯與
      陳隆生之證詞不同，而為推測之詞。且再審原告從未承認丁○○在施工過程中
      有全場監工之事實，本件系爭工程之監工為再審被告之職員任嘉維，丁○○因
      經營戲院須至戲院上班，然不得因此解釋其為監工；縱其有經過施工現場，亦
      不得謂「明知」再審被告並未施作灑水設備，因再審被告既未完工，亦未與再
      審原告辦理驗收點交，再審被告從未交付完工通知書予再審原告，豈能謂丁○
      ○「明知」？然證人陳隆生亦稱「我跟昭淩簽約的沒有灑水設備，但昭淩跟被
      上訴人（即再審原告）簽的有該設備」，則再審被告未依兩造合約之約定完工
      ，要無庸疑。原審確定判決顯有未斟酌全辯論意旨及調查證據之結果而為判決
      ，消極未適用民事訴訟法第二百二十二條第一項本文規定。
  ３、再審被告於原第二審法院自承一、二、三樓灑水設備平面圖係為工程圖說之範
      圍，即可證明灑水設備確為再審被告應施作之項目；倘再審被告所稱兩造事後
      合意取消灑水設備之施作所言屬實時，則再審被告為何未將灑水設備平面圖自
      合約書除去？兩造爭訟多年中，亦未見再審被告稱雙方合意取消灑水設備？甚
      且再審原告亦不可能傻到同意不作灑水設備，而仍支付六百多萬元之工程款予
      再審被告，故原第二審判決理由之認定顯不符一般經驗法則。再審原告委請專
      業之消防工程公司對於消防設備及管路工程之施工平面圖一一估價，所作估價
      單顯示「灑水設備」之價額為二十八萬七千零九元，絕非原第二審判決所認定
      灑水設備之估價為六十五萬五千五百零九元，故原第二審確定判決所為「系爭
      灑水設備，已經兩造合意不予施作」之認定確有違誤，及認定「故上訴人主張
      同意書上所載被上訴人尚欠上訴人完工驗收款三十五萬五千元，完工後一次現
      金付清，所指之完工係工程瑕疵，即非無據」等語，即失所附麗。故再審被告
      所稱「所指之完工係工程之瑕疵」云云，顯有違一般論理及經驗法則，原審確
      定判決顯有未斟酌全辯論意旨及調查證據之結果而為判決。
  ４、兩造雖未就系爭裝修工程完工期限約定確切日期，而僅載「配合裝修工程完工
      期限」，然本件裝修工程係完全付予再審被告承作，故無配合之問題，且因本
      件工程合約係定型化契約，再審原告實際上亦不知為何合約上會繕打「配合裝
      修工程完工期限」，直至再審被告遲遲未前來施工，為免工程一再延宕，故依
      民法第二百二十九條第二項之規定，寄發律師函催告再審被告協商解決，以確
      認逾期完工責任之歸屬，再審原告自始至終皆主張再審被告並未完成本件裝修
      工程，並提出再審被告書寫自承未完工之同意書為憑，原審確定判決竟為「而
      被上訴人復未能證明裝修工程於何時完工，則辯稱上訴人逾期完工，即無可採
      」之不利認定。對於再審原告主張抵銷因逾期完工所受之損失一０四萬三千元
      及營業損失二千多萬元，所提出被上證五、六「律師函」及被上證十「報表二
      十四張」等重要證物漏未斟酌；對於再審原告聲明傳訊建築師張永清，以證明
      建築主管機關曾以施作不符為由要求再審原告改善，原審法院亦未傳訊該證人
      ，僅以「未能舉證以實其說」數語，遽為不利於再審原告之判決，故原審確定
      判決顯違背民事訴訟法第二百八十六條本文及第二百八十八條第一規定。
（二）原審確定終局判決具有民事訴訟法第四百九十六條第十三款之再審事由部分：
  １、按建築法第二十八條第三款規定「建築執照分左列四種．．三、使用執照：建
      築物建照完成後之使用或變更使用，應請領使用執照」，然再審被告於八十七
      年八月十四日向再審原告請領一百萬元後，即未再進場施工，再審原告多次催
      告未果後數月，為使工程繼續進行，故先至工務局了解，惟竟發現本件系爭裝
      修工程並經審查許可，再審原告至此方知受騙，然再審被告業已領走六百多萬
      元之工程款，再審原告不得已遂於八十八年四月六日向台北市政府工務局建管
      處申請，且獲工務局函請內政部營建署釋示，則再審被告先前所為之裝修申請
      既未經許可，且再審原告八十八年四月間尚為申請許可而奔走，則再審被告怎
      可能於八十七年八月十四日已完工，再審原告原找不到工務局之函文，惟收到
      原二審判決書後，尋找數日後，尋得此一函文，此為未經斟酌之證物且對再審
      原告有益，依民事訴訟法第四百九十六條第一項第十三款所定之「當事人發現
      未經斟酌之證物或得使用該證物」。
  ２、原第二審判決既認定「被上訴人自認上訴人於請領第四期款時，因部分工程如
      地毯、地磚、壁布、樓梯、扶手、柱子等項目，由被上訴人自行施作，上訴人
      不承作之項目由被上訴人自己估價扣除」，然判決理由中卻未從工程款總價七
      百萬元中扣除再審原告自行施作項目之價款，故原第二審判決理由之認定，前
      後已有矛盾。再審原告於收到該判決書後，經多次尋找發現再審原告自行施作
      項目之部分統一發票（再證五），經統計金額為四十五萬七千六百零五元，此
      即原第二審判決理由漏未計算之部分，故有民事訴訟法第四百九十六條第一項
      第十三款之再審事由。
（三）原審確定判決有民事訴訟法第四百九十七條再審事由部分：
  １、依兩造所簽訂工程合約書第二條及第五條第四款之約定「工程範圍：詳工程施
      工圖說」「工程開工，復工，停工，『完工』，查驗，使照掛件等均應於當日
      以書面報告甲方。並以書面報告核定之結果為計算工期之依據」，足證再審被
      告有無完成系爭工程，應以再審被告有無依照工程施工圖說所載工程全數施作
      完成，並提出書面報告予再審原告為認定之依據，而非以台北市政府工務局最
      終有無發給使用執照為憑，否則兩造又何須簽定工程合約書。況第一審判決理
      由中亦明載「首應探究者係系爭之灑水工程是否原告（即再審被告）依其承攬
      契約應負給施工給付之內容，次應探究者則為原告是否已為給付而可請求本件
      系爭尾之給付」等語，實屬公允，然第二審判決卻對前揭兩造所簽訂工程合約
      書中之約定內容及再審原告寄發之律師函皆漏未斟酌，而以「則就法理而言」
      等語率予認定再審被告業已完工，顯有民事訴訟法第四百九十七條「就足影響
      於判決之重要證物漏未斟酌」之再審事由。
  ２、再審原告未主張系爭消防設備及管路工程之估價六十五萬五千五百零九元就是
      灑水設備，此據再審原告於第二審調查證據中，於八十九年八月九日提出之答
      辯狀第三頁第六行明載「且工程範圍中之消防設備及管路工程，總價六十五萬
      五千五百零九元，即含被上訴人戲院之灑水設備」，原二審判決所為之認定，
      已有違誤。況兩造所簽訂工程合約書中之施工圖說，其中「消防設備及管路工
      程設計」包括二、三樓消防設備平面圖，二、三樓灑水設備圖及二、三樓室內
      排煙設備，以上總價為六十五萬五千五百零九元，查原第二審法院於準備程序
      時亦曾當庭審閱兩造所簽訂合約書中之施工平面圖原本，然於判決書中，竟漏
      未斟酌此重要證物，而率以認定「則以所餘工程款扣除灑水設備六十五萬五千
      五百零九元及訴外人任嘉維冒領之二十一萬元後‧‧‧」等語；且再審被告於
      原第一審法院審理中所提出原證三之減帳明細表，未載應扣除灑水設備六十五
      萬五千五百零九元，原第二審法院對此重要證物亦漏未斟酌，顯有民事訴訟法
      第四百九十七條「如就足影響於判決之重要證物漏未斟酌」之再審事由。
  ３、再審原告於原第二審法院審理中，曾主張抵銷之事由，其中包括有「排煙設備
      維修」一萬八千九百元、「防火PVC壁布」一萬五千七百八十二元、及「防火
      門木工拆除走道及復原等工程費用」五萬二千六百元，然原第二審判決僅謂抵
      銷排煙設備維修費用一萬八千元為合理，然排煙設備維修費用，實際支出費用
      為一萬八千九百元，並非判決所認定之一萬八千元。另對於再審原告主張抵銷
      之逾期損失壹佰零四萬三千元及營業損失二千多萬元，所提出被上證五、六「
      律師函」及被上證十「報表二十四張」證物漏未斟酌，及請求傳訊建築師張永
      清，以證明建築主管機關曾以施作不符為由要求再審原告改善，亦未傳訊，僅
      以「未能舉證以實其說」數語，遽為不利於再審原告之判決，原審確定判決顯
      有「足以影響判決之重要證物漏未斟酌」再審事由。
乙、再審被告方面：
一、聲明：再審之訴駁回。
二、陳述：
  (1)關於本案八十九年度簡上字第三九二號民事確定判決主文有關「被上訴人應給付
    ．．自民國八十八年六月一日起至清償日止，．．」之日期起算日，再審被告同
    意更正為「自民國八十八年九月三十一日起至清償日止，」。另關於本案原第
    二審判決理由中有關「被上訴人主張瑕疵部分之抵銷，以一萬八千元為合理」之
    有關排煙設備維修費用之實際支出費用為「一萬八千九百元」，再審被告同意更
    正。
  (2)關於再審原告主張原第二審判決有「如就足影響於判決之重要證物，漏未審酌者
    」之違法部分，顯然與事實不符：
    按原第二審判決理由中第二頁所述：「則就法理而言，倘系爭工程未完工，台
      北市政府工務局應無發給使用執照之可能，故上訴人主張系爭工程業已完工，
      非無可採」，誠乃是事實！再審原告一再以工程合約書中之約定須以「完工」
      書面通知為依據，而片面認定再審被告「未完工」之理由，實在牽強。本案中
      再審原告也沒有依工程合約書中之約定履行付款之責任，為何只要求再審被告
      一定得依約行事，難道無任何一種方式足以認定已完工之存在事實嗎？是否有
      「完工」觀現場狀況即可一目了然，故再審原告會在再審被告的要求下為工程
      結算，並給付該期應付工程款一百四十萬元整之部分（即一百萬元整），並約
      定於取得使用執照時，付清尾款三十五萬五千元整，故原第二審法官於判決理
      由書中敘明「就法理而言」等語，並非草率認定，再審原告之主張並無有民事
      訴訟法第四百九十七條再審理由之適用。
    次按原第二審判決理由中第三頁所述：「被上訴人主張系爭消防設備及管路工
      程之估價單為六十五萬五千五百零九元就是灑水設備，則以所餘工程款扣除灑
      水設備六十五萬五千五百零九元及訴外人任嘉維冒領之二十一萬元後，餘款為
      ．．，故上訴人主張兩造事後合意取消灑水設備之施作並扣除該部分工程款，
      即非無據」等語，並無有不當及違法之處。原第二審法官於該段落之敘述重點
      乃在於兩造間是否有合意取消灑水設備之施作？事實上就再審原告所言：「且
      工程範圍中之消防設備及管路工程，總價六十五萬五千五百零九元，即包含被
      上訴人戲院之灑水設備」，而就再審原告所自行提出之「灑水設備」估價為二
      十八萬七千八百零七元，然事實於再審原告取得竣工使用執照之竣工圖上並不
      需要施作「灑水設備」看來，即可窺知兩造於簽約當時確實有合意取消灑水設
      備之施作，至於「系爭消防設備及管路工程之估價單為六十五萬五千五百零九
      元就是灑水設備」中之「就是灑水設備」應是誤植，然就法官所欲知本案之真
      相，並無有任何不當及違法之處；至於再審原告所指稱：「在審被告於原第一
      審法院審理中所提出原證三之減帳明細表」已經再審原告於八十八年九月三十
      日之民事答辯狀（三）第四頁中予以否認該檢帳明細表之真實性，故何有民事
      訴訟法第四百九十七條再審理由之適用。
    再按原第二審判決理由中第四頁所述：「被上訴人雖另以上訴人逾期完工，致
      伊受有一百萬元之損害為由，主張抵銷。惟系爭合約第五條第二項約定完工期
      限為配合裝修工程，並未約定確切之時間，而被上訴人復未能證明裝修工程於
      何時完工，則辯稱上訴人逾期完工，即無可採。又被上訴人對遲至八十八年八
      月二日取得使用執照之原因為何？亦未能舉證以實其說」等語，並無有為不利
      再審原告之認定，查再審原告係依民法四百九十五條為逾期損失之請求基礎，
      然再審原告自始即主張灑水設備係應施作而未施作，顯與瑕疵不同，故再審原
      告依民法第四百九十五條請求實屬無據，再審原告會對於「為何遲至八十八年
      八月二日取得使用執照之原因」負起舉證說明清楚之責，故就此部份之認定何
      有民事訴訟法第四百九十七條再審理由之適用。
  (3)關於再審原告主張原第二審判決有「適用法規顯有錯誤者」之違法部分，顯然與
    事實不符：
    按再審原告認為原第二審判決理由第二頁係以證人陳隆生之證詞，作為「上訴
      人主張系爭工程業已完工，非無可採」之不利再審原告之理由的看法，顯然與
      事實不符；查再審被告就有關本系爭工程中之電器設備及管線工程、消防設備
      及管路工程、空調機器設備工程，係轉包予明華公司施作，而證人陳隆生是明
      華公司之負責人，對於當時再審原告戲院是否能施作灑水設備及與再審原告法
      定代理人丁○○先生說明原因的經過知之甚詳，而再審原告所質疑說「直至八
      十八年四月間裝修工程仍未經審查許可，則再審原告怎可能與陳隆生去台北市
      政府消防局看圖」，實在是混淆事實太過！丁○○先生初次與陳隆生先生去看
      圖的時間是八十七年間，而八十八年四月份變更使用執照已於同年三月十二日
      取得八十八變使（准）第○○七七號在案，當時正在進行變更使用申請竣工查
      驗中，此一事實再審原告之法定代理人丁○○先生皆知情，然蔡君卻故意混淆
      事實，致本案案情無法釐清！況且當時再審被告之總經理乙○○先生於八十七
      年八月間與蔡君結算工程款時，蔡君尚一再表示請工人吃了多少冰棒涼水等，
      焉可於今日空言未在現場監工？！且不知有無施作「灑水設備」？且未與再審
      原告辦理驗收點交？如再審被告未完工，再審原告豈可於八十八年三月十二日
      取得八八變使（准）第○○七七號執照，由此亦可證原第二審判決所為之認定
      並無有未斟酌全辯論意旨及調查證據之結果而為判決之情形，因此，並無有民
      事訴訟法第四百九十六條第一項第一款「適用法規顯有錯誤者」之再審事由。
    次按再審原告以原第二審判決理由第三頁中係以「系爭灑水設備，已經兩造合
      意不予施作」等語，而認為係作為不利再審原告之認定，其認定顯然與事實相
      去甚遠！查再審原告戲院已不能施作灑水設備之情形，再審原告之法定代理人
      丁○○先生知之甚詳，之所以未由工程施工圖說中除去，乃是原審被告不是製
      圖單位，而是施工單位！自始以來再審被告即主張「系爭灑水設備，已經兩造
      合意不予施作」所以於建材中亦未有該材料，因此，原第二審判決所為之認定
      並無有未斟酌全辯論意旨及依論理及經驗法則而為判決，無有違民事訴訟法第
      二百二十二條第一項及第三項之規定，因此，並無有民事訴訟法第四百九十六
      條第一項第一款「適用法規顯有錯誤者」之再審事由。
    又原第二審判決對於有關同意書所載「…完工後一次現金付清，所指之『完工
      』系爭工程之瑕疵，及非無據」認為有違一般論理及經驗法則，顯與事實不符
      ！查再審原告之法定代理人蔡先生了解所謂『完工』是指『取得使用執照時』
      ，兩造間並無有不明瞭之處，因此，並無有民事訴訟法第四百九十六條第一項
      第一款「適用法規顯有錯誤者」之再審事由。
  (4)關於再審原告主張原第二審判決有「當事人發見未經斟酌之證物或得使用該證物
    者，並可受較有利益之裁判」之再審理由部分，顯然與事實不符：
    再審原告以因找不到工務局之函文證明再審被告「未完工」之事實，而感氣憤
      難平乙事！實令再審被告難以茍同，查：取得變更使用執照並非再審被告之義
      務，況再審原告之法定代理人丁○○先生明知該變更使用執照於八十七年四月
      間即已申請，只因該戲院建物本身是依「舊有建築物依舊有建築物防火避難設
      施及消防設備改善辦法」第五條規定並依工務局八十七年十二月七日營建法規
      小組第二○三次會議記錄提案之結論：（一）增設一座戶外安全梯（二）提疏
      散計劃等項。而延宕至八十八年三月十二日方取得八八變使（准）第○○七七
      號執照，旋即申請變更使用申請竣工查驗，並於同年四月六日向工務局提出有
      關是否需「．．增設屋頂避難平台乙節，函請釋示。」經內政部營建署於同年
      五月二十七日正式函覆：「．．屋頂避難平台非屬上開辦法規定之改善項目，
      是本案建築物五層用途為舞廳，惟其非屬新建且未涉及變更使用，三層增加觀
      眾面積增設一廳，自無上開規定之適用」以上之說明，乃是本案之事實經過，
      故再審原告一再主張「．．尚且於八十八年四月間仍在為申請許可而奔走，則
      再審被告怎可能於八十七年八月十四日即已完工」誠屬謬誤！且再審原告以翻
      箱倒櫃才找到工務局之函文，而據此認為未經斟酌之證物且對再審原告有益，
      而有民事訴訟法第四百九十六條第一項第十三款「當事人發見未經斟酌之證物
      或得使用該證物者」之再審事由之適用，顯有違誤不當！
    又再審原告以於收到該判決書後，經多次尋找後發現再審原告自行施作項目之
      發票金額為四十五萬七千六百零五元，據此認為是原第二審判決理由漏未計算
      之部分，誠屬不實在、不負責任之飾詞！查該些發票之施作項目皆非再審被告
      應施作之項目範圍，故應無有民事訴訟法第四百九十六條第一項第十三款「當
      事人發見未經斟酌之證物或得使用該證物者」之再審事由。
    理      由
壹、程序方面：
一、按再審之訴，應於三十日之不變期間內提起，前項期間自判決確定時起算，民事
    訴訟法第五百條第一項、第二項分別定有明文。又不得上訴之簡易訴訟程序第二
    審判決，於宣示時確定，同法第四百三十六條之一第三項、第四百三十六之二第
    二項、第三百九十八條第二項前段所明定。經查，原審確定判決即本院八十九年
    度簡上字第三九二號民事判決，其上訴利益未逾民事訴訟法第四百六十六條所定
    額數者，故不得上訴第三審，於第二審法院判決宣示時即民國九十年七月五日即
    告確定。再審原告以原確定判決有民事訴訟法第四百九十六條第一款、第二款、
    第十三款及第四百九十七條之再審理由，於九十年七月三十一日提起本件再審之
    訴，此有本院收狀上之日期戳章可參，則尚未逾三十日之不變期間，合先敘明。
二、按確定判決如有民事訴訟法第四百九十六條第一項所列之十三款事由，或同法第
    四百九十七條「依第四百六十六條不得上訴於第三審法院之事件，除前條規定外
    ，其經第二審確定之判決，如就足以影響於判決之重要證物，漏未斟酌者，亦得
    提起再審之訴」所定之情形者，均得提起再審之訴，以資救濟。前揭各款所定之
    事由，依傳統訴訟標的理論，在形成之訴，原告係主張形成權存在，請求法院以
    判決創設、變更、消滅當事人間之法律關係或其他法律效果，其訴訟標的為原告
    主張之形成權。形成權因行使形成權之主體或形成權發生之原因事實不同而有異
    ，再審之訴於具有民事訴訟法第四百九十六條第一項各款理由之一，或第四百九
    十七條之原因者，即得據以請求法院廢棄原確定判決，其各個不同之再審理由，
    應為不同之訴訟標的，則於一再審程序中主張數再審理由，如係以之作為廢棄原
    確定判決之同一目的，應為客觀訴之合併中之競合合併，此種之合併型態，法院
    固應就原告所主張之數項標的逐一審理，如其中一項標的之請求為無理由時，仍
    須就他項標的之請求加以判斷，然若認其中一項請求為有理由，即可為原告有理
    由之判決，就他項標的無須更為審判，本件再審原告以單一之聲明，主張二以上
    之再審訴訟標的（民事訴訟法法第四百九十六條第一項第一、二、十三款及第四
    百九十七條），請求本院就上開訴訟標的之其中一訴訟標的擇一而為判決，乃上
    開所謂選擇訴之合併（見本院九十二年六月二十日言詞辯論筆錄），依上說明，
    本院如認其中一項標的之請求為無理由時，自須就他項標的之請求審判，若認其
    中一項請求為有理由，即可為原告勝訴之判決，就他項標的即無須更為審判。經
    查：「適法規顯有錯誤者」及「判決理由與主文顯有矛盾者」均得提起再審之訴
    ，民事訴訟法第四百九十六條第一項第一款、第二款定有明文。本件再審被告在
    原第一審之聲明係「被告應給付原告七十五萬五千元，其中三十五萬五千元自聲
    明狀繕本送達翌日起至清償日止，按年息百分之五計算之利息」，有八十八年九
    月二十二日聲明狀可參（原第一審卷第七八頁），該聲明狀之繕本係於八十八年
    九月三十日送達予再審原告，故其聲明之利息起算日係八十八年十月一日（原確
    定判決誤繕為八十八年九月三十一日），原第二審判決於事實理由中亦為如此認
    定，此並為再審被告所不爭執，惟該確定判決主文第二項記載「被上訴人應給付
    上訴人三十三萬七千元及自八十八年六月一日起至清償日止，按週年利率百分之
    五計算之利息」，就利息起算日之部分，由八十八年六月一日起算，明顯溢出再
    審被告聲請之範圍，即違背民事訴訟法第二百二十一條「判決除別有規定外，應
    本於當事人之言詞辯論為之」之規定，且其判決理由與主文，明顯矛盾。再審原
    告指摘原確定判決具有「適用法規顯然錯誤」及「判決理由與主文顯有矛盾」二
    款之再審事由，於法有據，其提起再審之訴，為有理由，依上有關選擇訴之合併
    之處理方式，本院既已認再審原告就此部分主張為有理由，自毋庸再就再審原告
    主張之其餘再審訴訟標的（民事訴訟法法第四百九十六條第一項第十三款及第四
    百九十七條）等理由予以論述。
貳、實體部分：
一、再審被告起訴主張：其於八十七年五月一日承攬再審原告在台北市○○街○段八
    十九號豪華戲院之水電、消防及空調設備工程，總工程款七百萬元，約定付款方
    式為簽約時支付一百九十五萬五千元，完工時支付一百四十萬元，餘款八十五萬
    元於驗收完成後支付。系爭工程業已如期完工，被上訴人迄今尚欠伊完工款四十
    萬元及驗收款三十五萬五千元，爰依承攬關係請求再審原告應給付再審被告七十
    五萬五千元及其中四十萬元自八十八年六月一日起，另三十五萬五千元自八十八
    年十月一日起均至清償日止，按年息百分之五計算之利息等語。嗣一審判決將再
    審被告之訴及假執行之聲請均駁回，經再審被告提起上訴，二審確定判決認為再
    審原告應給付再審被告三十三萬七千元及自八十八年六月一日起至清償日止，按
    年息百分之五計算之利息（其餘駁回上訴之部分，再審被告未提起再審之訴，此
    部分已經確定，並非本院審理之範疇）。
二、再審原告則以：再審被告未依約施作灑水工程，致系爭工程未能通過檢驗，系爭
    工程既未完工，再審原告即無給付工程尾款之義務；又縱令再審原告有付款義務
    ，因再審被告逾期完工，致再審原告損失三十五萬元、營業損失二千餘萬元、自
    行出資完工所需之費用八萬七千二百八十二元，灑水設備不需要支出，再審原告
    已給付二十八萬七千七百零七元應返還之，而以前揭債權主張抵銷本件工程款等
    語資為抗辯。
三、兩造不爭執事項：
  (1)再審被告與再審原告於八十七年五月一日簽訂工程合約書，由再審被告承攬台北
    市○○街○段八九號之水電、消防、空調設備工程，總工程款為七百萬元。約定
    之付款方式，簽約時支付一百九十九萬五千元（即第一期款）、八十七年五月二
    十日支付一百四十萬元（即第二期款）、八十七年六月十五日支付一百四十萬元
    （即第三期款）、完工時支付一百四十萬元（即第四期款）、驗收完成時支付八
    十萬五千元（即第五期款）。
  (2)嗣第四期款係由再審原告於八十七年八月十四日交付支票號碼JA0000000
    號，面額一百萬元之支票，另由兩造簽署一張同意書，記載「一、豪華戲院尚欠
    昭淩營造公司完工驗收尾款新台幣三十五萬五千元整，完工後一次現金付清。二
    、豪華戲院工程款二十一萬元整，由任嘉維冒領部分，由昭淩公司、豪華共同處
    理，此筆項暫由豪華保管」（附一審卷第三六頁）。
四、本件經兩造協議及整理爭點（詳本院九十二年七月十一日言詞辯論筆錄），茲同
    意僅就下列之爭點為調查及辯論：
  (1)系爭工程之範圍是否包括灑水設施？
  (2)系爭排煙設備維修、防火ＰＶＣ壁布、防火門、木工拆除走道及復原工程是否有
    瑕疵？如有瑕疵，可扣除之金額多少？
  (3)再審原告主張逾期損失（三十五萬元）、營業損失（二千餘萬元）、自行出資完
    工所需費用（八萬七千二百八十二元）及灑水設備不需要施工，但是再審原告已
    經給付的費用二十八萬七千七百零七元應該返還給再審原告，主張抵銷，是否有
    理由？
五、經查：
  (1)系爭工程之範圍是否包括灑水設施？
    如前所述，再審被告於第一審請求再審原告應給付七十五萬五千元及其中四十萬
    元自八十八年六月一日起，另三十五萬五千元自八十八年十月一日起均至清償日
    止，按年息百分之五計算之利息，嗣一審判決將再審被告之訴及假執行之聲請均
    駁回。再審被告提起上訴，二審確定判決認為再審原告應給付再審被告三十三萬
    七千元及自八十八年六月一日起至清償日止，按年息百分之五計算之利息，其餘
    上訴駁回，換言之，再審被告請求四十一萬八千元之部分及利息，係受敗訴之確
    定判決（再審被告受不利二審判決，惟其並未就此部分提起再審已告確定），其
    二審之判決理由認定「．．（一）系爭工程係由證人陳隆生實際施作，陳隆生於
    施作時有向被上訴人（即再審原告）法定代理人丁○○提及在台北市消防局審圖
    時並無灑水系統，丁○○亦與陳隆生去看圖，確實沒該設備之事實，業據證人陳
    隆生證述在卷，而被上訴人對於上訴人（即再審被告）主張丁○○在施工過程中
    全場監工之事實，復不爭執，則上訴人主張被上訴人明知上訴人並未施作灑水設
    備之事實，即非無據；而豪華戲於八十八年八月二日取得台北市政府核發變更之
    使用執照，且被上訴人送審之原圖及核准之附圖，均無灑水設備之事實，為被上
    訴人所不爭執。則就法理而言，倘系爭工程未完工，台北市政府工務局應無發給
    使用執照之可能，故上訴人主張系爭工程業已完工，非無可採。（二）被上訴人
    於八十七年八月十四日給付上訴人一百萬元，並於當天結算所餘之工程款為三十
    五萬五千元，而合意移為驗收款待甲方（即被上訴人）取得執照時付清；且兩造
    嗣後更簽立同意書於第一項載明：被上訴人尚欠上訴人完工驗收款三十五萬五千
    元，完工後一次現金付清，此有兩造所不爭之契約書、同意書在卷足憑。被上訴
    人自認上訴人於請領第四期款時，因部分工程如地毯、地磚、壁布、樓梯、扶手
    、柱子等項目，由被上訴人自行施作，上訴人不承作之項目由被上訴人自己估價
    扣除，因扣除項目過於繁瑣，故被上訴人於合約書首頁空白處註記．．．本日已
    領ＪＡ0000000支票面額壹佰萬元，剩餘款詳一、二條。則以系爭工程款
    為七百萬元計，依兩造約定之付款方式，被上訴人至八十七年八月十四日給付上
    訴人之工程款為五百七十九萬五千元，工程餘款應為一百二十萬五千元。被上訴
    人主張系爭消防設備及管路工程之估價為六十五萬五千五百零九元就是灑水設備
    ，則以所餘工程款扣除灑水設備六十五萬五千五百零九元及訴外人任嘉維冒領之
    二十一萬元後，餘款為三十三萬九千四百九十一元，與兩造結算後之金額三十五
    萬五千元相差無幾，故上訴人主張兩造事後合意取消灑水設備之施作並扣除該部
    分之工程款，即非無據。」（詳本院八十九年度簡上字第三九二號判決書第二頁
    第十五行至第三頁第十六行），已認定兩造事後合意取消灑水設備之施作並扣除
    該部分之工程款，故兩造間除工程尾款三十五萬五千元之部分以外，並無其餘之
    工程款。即第四期款、第五期款之部分由原來約定之一百四十萬元、八十萬五千
    元，合意減為一百萬元、三十五萬五千元，故再審被告所主張第四期款尚有四十
    萬元工程款之債權請求權不存在，而駁回該部分之上訴。此為前揭確定判決已確
    定之事實，本院應受其拘束。故應認系爭工程之範圍原先有包括灑水設施，惟事
    後經兩造合意取消灑水設備之施作並扣除該部分之工程款。
  (2)兩造間僅餘完工驗收款三十五萬五千元之爭議，查前揭同意書所載再審原告尚欠
    再審被告「完工驗收款」三十五萬五千元，完工後一次現金付清，應係指工程完
    工且經驗收無瑕疵之狀態，始給付完工驗收款。再審被告自認簽立同意書後，即
    未再施工，再審原告主張以瑕疵修補費用抵銷系爭工程款，非無理由。惟前揭二
    審判決，認定「排煙設備」項目具有瑕疵，故其維修費用可抵銷，惟依據建昇消
    防企業有限公司出具之統一發票所載（原二審卷上證三），該項費用為一萬八千
    九百元，並非原二審判決所記載之一萬八千元，此部分再審被告亦不爭執，故本
    院認為再審原告主張「排煙設備」項目之瑕疵修補費用，除二審判決所扣除之一
    萬八千元以外，尚應再扣除九百元，為有理由，應予准許。
  (3)再審原告另主張有防火ＰＶＣ壁布、防火門、木工拆除走道及復原工程之瑕疵，
    而主張抵銷「防火ＰＶＣ壁布」一萬五千七百八十二元、「防火門、木工拆除走
    道及復原工程」五萬二千六百元云云，惟依系爭工程是否為再審被告所施作，因
    為有「瑕疵」而修繕？此部分未見再審原告舉證以實其說，且縱認系爭工程確係
    再審被告應該施作而未施作，依民法第四百九十三條第一項「工作有瑕疵者，定
    作人得定相當期限請求承攬人修補之」、第二項「承攬人不於前項期限內修補者
    ，定作人得自行修補，並得向承攬人請求償還修補必要之費用」之規定，仍需定
    作人定期催告承攬人修繕而未修繕時，始得請求償還修補必要之費用，惟再審原
    告僅表示曾以口頭向再審被告請求修繕（詳本院九十二年七月十一日言詞辯論筆
    錄），此部分即無積極證據足資證明，此部份之費用究係再審被告應為而未為，
    抑或施作後有瑕疵或施作完成後，因未能符合法規要求，始另行拆除重做，故再
    審原告以此部分有瑕疵而主張抵銷云云，難予採信。
  (4)再審原告復主張被告遲延完工，應賠償逾期完工之損失三十五萬元、營業損失二
    千餘萬元云云。惟查，依兩造簽訂之合約書第五條第二項有關完工期限之記載為
    ：「配合裝修工程完工期限。如遇障礙因素或變更設計致無法全面施工，由甲乙
    雙方議定之。」，所謂完工期限，並無確定之日期，「配合裝修工程完工期限」
    一詞究指何者，自契約中無從得知，再審原告指稱再審被告逾期完工云云，殊難
    採信。又關於營業損失之部分，再審原告同樣亦未能舉證證明有何損失？及該項
    損失與前揭工程瑕疵之間，有何因果關係存在，其主張營業損失二千餘萬元，欲
    以抵銷云云，亦無所據。
  (5)再審原告主張另行給付灑水設備二十八萬七千七百零七元，再審被告應返還云云
    ，惟此部分如前所述系爭工程之範圍原先有包括灑水設施，惟事後經兩造合意取
    消灑水設備之施作並扣除該部分之工程款，既然於兩造於八十七年八月十四日結
    算時，已扣除該部分之工程款，再審原告又主張再審被告返還二十八萬七千七百
    零七元，並無依據。
六、綜上所述，本件原二審確定判決對於不利於再審原告之部分，其中所扣除排煙設
    備修繕費用，依卷附之統一發票記載應為一萬八千九百元，非原判決所認定之一
    萬八千元，另就利息起算日應係自八十八年十月一日起算，非原判決主文所示之
    自八十八年六月一日起算，再審原告就此部分提起再審之訴，請求本院就原二審
    確定判決對於再審原告不利之部分，求為廢棄改判，為有理由，應予准許，爰由
    本院改判如主文第一、二項所示；逾此部分之再審請求，則無理由，應予駁回。
七、本件訴訟之爭點業臻明確，兩造其餘之攻擊及防禦方法，對於訴訟之結果並不生
    影響，爰無庸一一論述，併予敘明。
據上論結，本件再審之訴為一部有理由，一部無理由，依民事訴訟法第五百零五條、
四百三十六條之一第三項、第四百四十九條第一項、第四百五十條、第七十九條但書
，判決如主文。
中      華      民      國    九十二    年      七      月    二十五    日
                                    民  事  第一庭
                                                審判長法  官    陳邦豪
                                                      法  官    陳盈如
                                                      法  官    呂淑玲
右為正本係照原本作成。
本判決不得抗告。
中      華      民      國    九十二    年      七      月    二十五    日
                                                      書記官    方美雲


司法院資訊處製作；財團法人民間司法改革基金會備份。
